ACORDAO-COMPLETO-2494773

ACÓRDÃO 12156/2021 ATA 31/2021 - PRIMEIRA CÂMARA

VISTOS, relatados e discutidos estes autos de tomada de contas especial instaurada pela Caixa Econômica Federal, em desfavor do Sr. Frank Luiz da Cunha Garcia, em razão da execução parcial do objeto do contrato de repasse 315.778-66/2010, firmado junto ao Ministério do Esporte, e que tinha por objeto a implantação da 1ª etapa da Mini Vila Olímpica no município de Parintins/AM.
ACORDAM os ministros do Tribunal de Contas da União, reunidos em sessão da 1ª Câmara, ante as razões expostas pelo relator, em:
9.1. excluir da relação processual o Sr. Carlos Alexandre Ferreira Silva;  
9.2. rejeitar parcialmente as alegações de defesa apresentadas pelo Sr. Frank Luiz da Cunha Garcia;
9.3. julgar irregulares, com fundamento nos arts. 1º, I, e 16, III, "c", da Lei 8.443/1992 c/c os arts. 19 e 23, III, da mesma lei, e com arts. 1º, I, e 209, III, e 214, III, do RI/TCU, as contas do Sr. Frank Luiz da Cunha Garcia e condená-lo ao pagamento das quantias abaixo especificadas, com a fixação do prazo de 15 (quinze) dias, a contar da notificação, para que comprove, perante este Tribunal (art. 214, III, "a", do RI/TCU) , o recolhimento da dívida aos cofres do Tesouro Nacional, atualizada monetariamente e acrescida dos juros de mora, calculados a partir das datas discriminadas, até a data do recolhimento, na forma prevista na legislação em vigor:
	Valor Original (R$) 
	Data dos saques

	76.411,22
	17/2/2012

	197.920,22
	2/4/2012

	177.211,85
	31/10/2012

9.4. aplicar ao Sr. Frank Luiz da Cunha Garcia a multa prevista no art. 57 da Lei 8.443/1992 c/c o art. 267 do RI/TCU, no valor de R$ 75.000,00 (setenta e cinco mil reais) , com a fixação do prazo de 15 (quinze) dias, a contar da notificação, para que comprove, perante este Tribunal (art. 214, III, "a", do RI/TCU) , o recolhimento da dívida aos cofres do Tesouro Nacional, atualizada monetariamente desde a data do presente acórdão até a do efetivo recolhimento, se for paga após o vencimento, na forma da legislação em vigor;
9.5. autorizar, desde logo, se requerido, com fundamento no art. 26, da Lei 8.443/1992, c/c o art. 217, §§ 1º e 2º, do RI/TCU, o parcelamento das dívidas em até 36 parcelas, incidindo, sobre cada parcela, corrigida monetariamente, os correspondentes acréscimos legais, fixando-lhes o prazo de 15 (quinze) dias, a contar do recebimento da notificação, para comprovar (em) , perante o Tribunal, o recolhimento da primeira parcela, e de 30 (trinta) dias, a contar da parcela anterior, para comprovar o recolhimento das demais parcelas, devendo incidir, sobre cada valor mensal, atualizado monetariamente, os juros de mora devidos, no caso do débito, na forma prevista na legislação em vigor, alertando o responsável de que a falta de comprovação do pagamento de qualquer parcela importará o vencimento antecipado do saldo devedor, nos termos do § 2º do art. 217, do Regimento Interno deste Tribunal;
9.6. autorizar, desde logo, nos termos dos arts. 219, II, do RI/TCU e 28, II, da Lei 8.443/1992, a cobrança judicial das dívidas, caso não atendidas as notificações;
9.7. encaminhar cópia da deliberação ao (à) chefe da Procuradoria da República no Estado do Amazonas, em cumprimento ao disposto no § 3º do art. 16, da Lei 8.443/1992;
9.8. enviar cópia deste acórdão ao Sr. Frank Luiz da Cunha Garcia, informando que o inteiro teor da presente deliberação, acompanhada do relatório e da proposta de deliberação que a fundamenta, estará disponível, no dia seguinte a sua oficialização, para a consulta no endereço www.tcu.gov.br/acordaos.

Tomada de contas especial referente a  contrato de repasse que teve por objeto a implantação da 1ª etapa da mini vila olímpica no Município de Parintins/AM.

Primeira Câmara

Município de Parintins/AM.

3. Interessados/Responsáveis:
3.1. Responsáveis: Carlos Alexandre Ferreira Silva (XXX.326.492-XX); Frank Luiz da Cunha Garcia (XXX.150.072-XX).

13.1. Ministros presentes: Walton Alencar Rodrigues (Presidente), Vital do Rêgo e Jorge Oliveira.
13.2. Ministro-Substituto convocado: Augusto Sherman Cavalcanti.
13.3. Ministro-Substituto presente: Weder de Oliveira (Relator).

ACORDAO-COMPLETO-2536701

Acórdão 3070/2022 - Primeira Câmara

WEDER DE OLIVEIRA

Transcrevo, com ajustes de forma, a instrução apresentada (peças 108, 109 e 110) pela Secretaria de Controle Externo de Tomada de Contas Especial (Secex-TCE) :
"Trata-se de Tomada de Contas Especial instaurada pela Caixa Econômica Federal (CEF) , em desfavor do Sr. Frank Luiz da Cunha Garcia (CPF XXX.150.072-XX) , atual Prefeito do Município de Parintins/AM (Gestões 2005-2008, 2009-2012 e desde 2017) , em razão da execução parcial do objeto do Contrato de Repasse 315.778-66/2010, Siconv 719952 (peça 1, p. 71-91) , firmado entre o referido município e o Ministério do Esporte, com a interveniência da CEF, e que tinha por objeto a implantação da 1ª etapa da Mini Vila Olímpica no citado ente federado.
HISTÓRICO
2.	O Contrato de Repasse 315.778-66/2010 foi firmado em 21/5/2010, no valor de R$ 820.000,00, sendo R$ 780.000,00 à conta do concedente e R$ 40.000,00 referentes à contrapartida financeira do convenente. Teve vigência de 21/5/2010 a 21/10/2011 (peça 1, p. 87, Cláusula Décima Sexta) , sendo prorrogado até 21/4/2014, por meio de Termos Aditivos (peça 1, p. 97 e 101; peça 2, p. 3) , com mais 30 dias de prazo para a apresentação da prestação de contas. Os recursos previstos no ajuste foram parcialmente liberados por meio das Ordens Bancárias 2011OB802336, 2011OB803421 e 2012OB803070 (peça 2, p. 51) , e creditados na conta específica em três parcelas: R$ 234.286,00 e R$ 77.142,00, em 3/1/2012, e R$ 144.248,00, em 22/10/2012 (peça 2, p. 37) , totalizando R$ 455.676,00 (peça 2, p. 83) .
3.	O empreendimento foi fiscalizado in loco pela CEF em 15/10/2011, 13/3/2012 e 6/5/2012, conforme Relatórios de Acompanhamento de Engenharia (RAE) à peça 2, p. 13-19, 21-27 e 29-35.
4.	O fundamento para a instauração da Tomada de Contas Especial, conforme apontado no Relatório de Tomada de Contas Especial 156/2016 (peça 2, p. 63-71) , foi a execução parcial (58,42%) do objeto pactuado no Contrato de Repasse 315.778-66/2010, sem que fosse possível conferir qualquer funcionalidade ao que foi construído. A responsabilidade pelo dano causado ao erário foi atribuída ao Sr. Frank Luiz da Cunha Garcia.
5.	O Relatório de Acompanhamento de Engenharia (RAE) referente à fiscalização in loco realizada pela CEF em 15/10/2011 (Peça 2, p. 29-35) registrou que 58,42% da obra haviam sido executados:
	Item
	Descrição
	Previsto (R$) 
	Executado (R$) 
	% Executado

	1
	Serviços preliminares
	26.929,05
	26.929,05
	100,00

	2
	Terraplanagem
	53.438,18
	53.438,18
	100,00

	3
	Arquibancada em concreto estrutural
	243.885,15
	172.378,43
	70,68

	4
	Muro de proteção em alvenaria
	63.490,58
	58.387,19
	91,96

	5
	Fechamento do fundo da arquibancada externa
	11.478,63
	9.512,84
	82,87

	6
	Muro de proteção em alvenaria de tijolo cerâmico, com gradil metálico
	171.416,50
	154.265,61
	89,99

	7
	Passeio/calçada em concreto, E=70cm, sobre guias de concreto
	242.347,55
	0,00
	0,00

	TOTAL
	812.985,64
	474.911,30
	58,42

6.	Por meio do Ofício 2530/2013/GIDUR/MN, datado de 21/10/2013 (peça 2, p. 47) , a CEF notificou o então Prefeito do Município de Parintins/AM, Sr. Carlos Alexandre Ferreira Silva (Gestão 2013-2016) , sucessor do Sr. Frank Luiz da Cunha Garcia, da reprovação da prestação de contas referente à 3ª medição dos serviços previstos no Contrato de Repasse 315.778-66/2010, tendo em vista o não atendimento à solicitação do Ofício GIDUR/MN 2279/2013, de 9/9/2013 (ausente dos autos) , requerendo o envio do comprovante do recolhimento de tributos federais, no valor de R$ 2.795,76, e informando o prosseguimento da instauração do processo de tomada de contas. Não consta dos autos documentos que comprovem o recebimento das referidas notificações.
7.	Diante do não saneamento das irregularidades apontadas, e da não devolução dos recursos, instaurou-se a Tomada de Contas Especial. No Relatório de TCE 156/2016 (peça 2, p. 63-71) , conclui-se que o prejuízo importaria em R$ 451.543,29, correspondente à quase totalidade dos recursos repassados (R$ 455.676,00, conforme peça 2, p. 83) , imputando-se a responsabilidade ao Sr. Frank Luiz da Cunha Garcia, signatário do ajuste e atual Prefeito do Município de Parintins/AM (Gestões 2005-2008, 2009-2012 e desde 2017) , em razão da não conclusão do objeto pactuado no Contrato de Repasse 315.778-66/2010.
8.	O Relatório de Auditoria 449/2017 da Controladoria Geral da União (peça 2, p. 85-87) também chegou às mesmas conclusões. Após serem emitidos o Certificado de Auditoria, o Parecer do Dirigente e o Pronunciamento Ministerial (peça 2, p. 89, 90 e 98) , o processo foi remetido a esse Tribunal.
9.	No âmbito do TCU, e antes da primeira instrução, o Sr. Frank Luiz da Cunha Garcia compareceu espontaneamente aos autos (peças 6 e 7) , pleiteando a prorrogação da vigência do Contrato de Repasse 315.778-66/2010, autorizando-se a continuidade da obra. O gestor argumentou que:
	a) a obra não foi executada em sua totalidade;
	b) possui total interesse na execução integral do objeto contratado, que resultará em melhorias para a população do município, de modo a evitar a não utilização do que já fora construído, em respeito aos princípios da eficiência e moralidade administrativa;
	c) a CEF não se opôs à continuidade da obra, desde que apresentados todos documentos necessários, tais como projetos, orçamentos detalhados com custos adequados, cronograma, quadro de composição do investimento, memoriais descritivos, especificações, licenças atualizadas, plano de trabalho, declarações atualizadas, dentre outros que sejam necessários para todos os levantamentos técnicos e o enquadramento nas diretrizes do Ministério do Esporte, conforme o Ofício 1355/2017/GIGOV/MN (peça 7, p. 7) .
10.	O responsável requereu então que o Tribunal autorizasse a CEF a prorrogar o Contrato de Repasse 315.778-66/2010, objetivando a conclusão da obra.
11.	O pedido foi examinado no pronunciamento da subunidade à peça 8, que, reconhecendo a plausibilidade do pedido, face aos aspectos mencionados pelo solicitante no sentido de que a conclusão da obra beneficiará a comunidade interessada, observou que a matéria refugia à competência do Tribunal, razão pela qual propôs que o pedido fosse recebido como mera petição, negando-lhe seguimento e notificando o requerente quanto à deliberação que sobreviesse. No pronunciamento à peça 9, a titular da unidade manifestou a sua concordância com a proposta.
12.	No despacho à peça 10, o Exmo. Ministro Weder de Oliveira, Relator do feito, acolheu a proposta formulada pela unidade técnica e determinou o retorno dos autos à Secex-AM para que fosse dada continuidade à instrução processual. O responsável foi informado da decisão por meio do Ofício 2627/2017-TCU/SECEX-AM (peças 11 e 12) .
13.	A instrução à peça 13 concluiu pela 'ausência de responsabilidade do convenente pela inexecução das obras, assim como pela inexistência de pressupostos técnicos e materiais da alegada disfuncionalidade do objeto do convênio', e propôs que fosse promovida diligência à Caixa Econômica Federal, solicitando que a instituição financeira informasse se pretende 'solicitar o cancelamento dessa tomada de contas especial em face de ausência dos pressupostos materiais para a sua instauração', ou, caso decidisse pela manutenção da TCE, que encaminhasse ao Tribunal 'relatório detalhado dos aspectos técnicos e construtivos que levaram a CEF a concluir pela completa disfuncionalidade da obra ante a sua execução parcial'. Em cumprimento ao pronunciamento da unidade (peça 15) , a diligência foi efetuada por meio do Ofício 0183/2019-TCU/Sec-AM, datado de 8/3/2019 (peça 16) .
14. 	Em resposta à diligência, por meio do Ofício 531/2019/SR AMAZONAS, datado de 25/3/2019 (peça 18) , a Caixa Econômica Federal informou que:
	a) ratifica as informações contidas no Relatório de Tomada de Contas Especial 156/2016/SUAFI/CAIXA, e é favorável à continuidade da TCE;
	b) o objeto pactuado não foi concluído, e encontra-se paralisado desde maio/2012, com 58,42% de obra executada, porém sem funcionalidade;
	c) não pode estabelecer novo prazo para conclusão das obras, uma vez que a vigência do Contrato de Repasse venceu em 18/10/2017, não havendo mais possibilidade de repasse de recursos; a retomada só é possível com recursos próprios do tomador;
	d) a não conclusão de serviços essenciais foram os aspectos técnicos que levaram a CEF a concluir pela completa disfuncionalidade da obra; 
	e) não foram concluídos os serviços da arquibancada, fechamento do fundo da arquibancada externa, muro de proteção, passeios/calçada em concreto, e, portanto, a obra não se encontra em situação que possibilite o uso pela população. 
15.	Na instrução precedente (peça 19) , verificou-se que:
	a) segundo as fiscalizações in loco realizadas pela CEF em 15/10/2011, 13/3/2012 e 6/5/2012, cujos resultados constam dos Relatórios de Acompanhamento de Engenharia (RAE) à peça 2, p. 13-19, 21-27 e 29-35, o objeto pactuado no ajuste vinha sendo adequadamente executado, na gestão do Sr. Frank Luiz da Cunha Garcia, sem que fosse apontada qualquer irregularidade;
	b) a obra foi paralisada posteriormente à liberação do valor de R$ 144.248,00, realizada em 22/10/2012 (peça 2, p. 37) , referente ao pagamento da 3ª medição, objeto da fiscalização realizada em 6/5/2012 (peça 2, p. 29-35) ;
	c) o mandato do Sr. Frank Luiz da Cunha Garcia encerrou-se em 31/12/2012, quando já estava em vigor o Termo Aditivo à peça 1, p. 97, celebrado em 10/10/2012, que estendeu a vigência do Contrato de Repasse 315.778-66/2010 para até 21/4/2013, data em que a gestão municipal estava a cargo do Sr. Carlos Alexandre Ferreira da Silva;
	d) o Sr. Carlos Alexandre Ferreira da Silva foi o signatário dos dois aditivos seguintes, celebrados em 19/4/2013 e 18/10/2013, que estenderam a vigência do ajuste para 21/10/2013 e 21/4/2014, respectivamente (peça 1, p. 101; peça 2, p. 3) ;
	e) na gestão do Sr. Carlos Alexandre Ferreira da Silva (2013 a 2016) , até o término da vigência do ajuste, em 21/4/2014, a obra permaneceu paralisada;
	f) não havia nos autos informação de quando decisão judicial determinou a paralisação do empreendimento, a razão desta determinação, quem deu causa e nem as providências adotadas pela administração municipal desde então;
	g) não constavam dos autos os seguintes elementos referenciados no Relatório de TCE 156/2016 (Peça 2, p. 67, item VI) , indispensáveis à apuração das responsabilidades pelas ocorrências que deram causa à decisão liminar que paralisou as obras, no âmbito de uma Ação de Manutenção de Posse: as notificações expedidas pela CEF ao Município de Parintins/AM, ao Sr. Frank Luiz da Cunha Garcia, e ao sucessor, Sr. Carlos Alexandre Ferreira da Silva (Gestão 2013-2016) , os respectivos comprovantes de entrega aos destinatários, e as correspondentes respostas;
	h) embora a vigência do Contrato de Repasse 315.778-66/2010 tenha se estendido por duas administrações municipais diferentes, o extrato bancário da conta específica do ajuste constante dos autos (peça 2, p. 37-41) evidenciava as movimentações ocorridas somente até 16/4/2016, indicando que nesta data existia um saldo em poupança no valor de R$ 10.483,19, razão pela qual tornava-se necessário juntar aos autos o extrato completo da conta corrente e da conta poupança vinculadas ao ajuste, a fim de verificar a existência de eventual saldo remanescente.
16.	Foram então propostas as seguintes diligências:
	a) à Caixa Econômica Federal, solicitando:
	a.1) cópia integral do processo referente à Tomada de Contas Especial do Contrato de Repasse 315.778-66/2010, Siconv 719952, celebrado em 21/5/2010 com a Prefeitura Municipal de Parintins/AM, contendo todas as notificações expedidas aquele Município, ao Sr. Frank Luiz da Cunha Garcia, e ao sucessor, Sr. Carlos Alexandre Ferreira da Silva, bem como os respectivos comprovantes de entrega aos destinatários, as correspondentes respostas, os documentos eventualmente fornecidos pelos notificados, e os pareceres decorrentes das análises realizadas pela CEF a respeito dessas informações;
	b.1) os extratos da conta corrente e da conta poupança em que foram movimentados os recursos do Contrato de Repasse 315.778-66/2010, desde o crédito da primeira parcela (3/1/2012) , até a data atual, ou até o seu encerramento;
	b) à Prefeitura Municipal de Parintins/AM, solicitando:
	b.1) cópia integral do processo atinente à Ação de Manutenção de Posse que deu causa à paralisação da execução da obra, mediante decisão liminar; 
	b.2) manifestações, defesas, pareceres e quaisquer outros elementos elaborados pela administração municipal a respeito da matéria;
	b.3) o estágio atual da contenda;
	b.4) as providências adotadas pela administração municipal para a conclusão do objeto do Contrato de Repasse 315.778-66/2010, tendo em vista que a Caixa Econômica Federal informou ao TCU, por meio do Ofício 531/2019/SR AMAZONAS, datado de 25/3/2019, que o repasse de recursos não é mais possível, uma vez que a vigência do Contrato de Repasse venceu em 18/10/2017;
	b.5) comprovação da devolução do saldo remanescente dos recursos repassados pela CEF, uma vez que o extrato bancário presente nos autos da TCE indica que em 16/4/2016 existia um saldo em poupança no valor de R$ 10.483,19.
17.	Em cumprimento ao pronunciamento da unidade (peça 21) , as diligências à Prefeitura de Parintins/AM e à CEF foram efetuadas por meio dos Ofícios 9145/2019-TCU/Secex-TCE e 9144/2019-TCU/Secex-TCE, ambos datados de 7/10/2019 (peças 24 e 25) .
[Diligência à Caixa Econômica Federal]
18.	Em resposta à diligência, por meio do Ofício 0725/2019/GEOTR, datado de 6/11/2019 (peça 28) , a CEF apresentou a seguinte documentação:
	a) extrato da Conta Poupança 00014014-6 e da Conta Corrente 00000092-9, vinculadas à Agência 715, de titularidade da Prefeitura de Parintins/AM, abrangendo o período de Maio/2011 a Setembro/2019 (peças 29 e 30) ;
	b) notificações encaminhadas ao ex-Prefeito Frank Luiz da Cunha Garcia e à Prefeitura Municipal de Parintins/AM, datadas de 26/8/2013, e correspondentes avisos de recebimento (peça 31) ;
	c) manifestação do ex-Prefeito Frank Luiz da Cunha Garcia, datada de 6/12/2013 (peça 32) ;
	d) Relatório de TCE 156/2016 (peça 33) ;
	e) Ofício 867/2016/GIGOV/MN, datado de 6/7/2016, comunicando ao ex-Prefeito Frank Luiz da Cunha Garcia a instauração da tomada de contas especial (peça 34) . 
[Diligência à Prefeitura de Parintins/AM]
19.	Após solicitar prorrogação de prazo para responder à diligência (peça 15) , autorizada no despacho à peça 36, a Prefeitura de Parintins/AM encaminhou o Ofício 203/2019-PGMP, datado de 25/11/2019 (peça 37, p. 1) , remetendo a seguinte documentação:
	a) cópia de peças do processo 0007639-42.2013.8.04.6302, referente à ação de reintegração de posse movida pela Associação Amazonas Esporte Clube contra a Prefeitura de Parintins/AM (peça 37, p. 13-73) ;
	b) elementos de prestação de contas (peça 37, p. 74-261) ;
	c) documentos referentes à demarcação e registro de propriedade de áreas do município de Parintins/AM.
20.	Além de encaminhar apenas um pequeno número de peças do processo 0007639-42.2013.8.04.6302 (a tramitação obtida no sítio do Tribunal de Justiça do Estado do Amazonas na rede mundial de computadores, no endereço eletrônico https://www.tjam.jus.br/, à peça 39, indica a existência de diversos outros elementos) , a Prefeitura de Parintins/AM, atualmente sob a administração do Sr. Frank Luiz da Cunha Garcia, não se manifestou quanto aos seguintes itens da diligência objeto do Ofício 9145/2019-TCU/Secex-TCE (peça 24) :
d) as providências adotadas pela administração municipal para a conclusão do objeto do Contrato de Repasse 315.778-66/2010, tendo em vista que a Caixa Econômica Federal informou ao TCU, por meio do Ofício 531/2019/SR AMAZONAS, datado de 25/3/2019, que o repasse de recursos não é mais possível, uma vez que a vigência do Contrato de Repasse venceu em 18/10/2017; e
e) comprovação da devolução do saldo remanescente dos recursos repassados pela CEF, uma vez que o extrato bancário presente nos autos da TCE indica que em 16/4/2016 existia um saldo em poupança no valor de R$ 10.483,19.
21.	A partir das informações constantes dos autos, verificou-se que:
	a) dos recursos federais creditados na conta específica do Contrato de Repasse 315.778-66/2010 (R$ 455.676,00) , o montante de R$ 451.543,29 foi desbloqueado entre 3/1/2012 e 31/10/2012 (peça 2, p. 37) , na gestão do Sr. Frank Luiz da Cunha Garcia; somados à contrapartida prevista no ajuste, estes recursos foram utilizados em pagamentos à empresa contratada para realização das obras, a firma Tercom Terraplenagem Ltda. (CNPJ 14.198.006/0001-20) , conforme notas fiscais e recibos à peça 37, p. 85, 86, 109, 110, 157 e 158:
	Fonte
	Valores pactuados 
	Valores desbloqueados e/ou creditados na conta específica
	Valores pagos à empresa contratada

		 (R$) 
	%
	Data
	 (R$) 
	Total
 (R$) 
	Data
	 (R$) 
	Total
 (R$) 
	%

	União
	780.000,00
	95,12
	3/1/2012
	234.286,00
	455.676,00
	17/2/2012
	76.411,22
	451.543,29
	95,08

				3/1/2012
	77.142,00
		2/4/2012
	197.920,22
		
				22/10/2012
	144.248,00
		31/10/2012
	177.211,85
		
	Município
	40.000,00
	4,88
	10/2/2012
	3.956,00
	23.368,00
	17/2/2012
	3.956,00
	23.368,00
	4,92

				30/3/2012
	10.240,00
		2/4/2012
	10.240,00
		
				31/10/2012
	9.172,00
		31/10/2012
	9.172,00
		
	TOTAL
	820.000,00
	100,00
	--
	479.044,00
	479.044,00
	--
	474.911,29
	474.911,29
	100,00

	b) a contrapartida municipal aplicada foi 0,04% superior à pactuada;
	c) em 20/10/2011, na gestão do Sr. Frank Luiz da Cunha Garcia, a Associação Amazonas Esporte Clube impetrou Ação de Manutenção de Posse contra a Prefeitura Municipal de Parintins/AM, alegando ser proprietária do terreno em que estava sendo construída uma Mini Vila Olímpica, objeto do Contrato de Repasse 315.778-66/2010 (peça 1, p. 23-29) ; o processo tramitou na 1.ª Vara da Comarca de Parintins/AM, sob o n.º 0007639-42.2013.8.04.6302 (peça 40) ; a manutenção da posse foi concedida à associação por meio de decisão liminar, datada de 9/5/2012 (peça 1, p. 31) , após a audiência de conciliação não ter logrado êxito;
	d) as obras foram realizadas em área privada, violando o disposto no art. 2º, inciso VIII, da IN/STN 1/1997, que exige 'comprovação do exercício pleno da propriedade do imóvel, mediante certidão de registro no cartório de imóvel, quando o convênio tiver por objeto a execução de obras, ou benfeitorias no mesmo'; o município reconheceu não ser proprietário da área em que estavam sendo aplicados os recursos do Contrato de Repasse 315.778-66/2010, e depositou em juízo o valor correspondente à indenização pela desapropriação do imóvel, conforme petição datada de 13/9/2012, à peça 1, p. 33, formulada na gestão do Sr. Frank Luiz da Cunha Garcia; conforme se verifica no MEMO 119/2019-PMP/SEFIN, datado de 1/10/2019, à peça 37 (p. 13-14) , passados mais de nove anos da celebração do Contrato de Repasse 315.778-66/2010, a prefeitura ainda não havia solucionado a contenda; embora a Associação Amazonas Esporte Clube tenha requerido ao Juízo o arquivamento do processo 0007639-42.2013.8.04.6302 e a desistência dos recursos em segunda instância, objeto dos processos 0004428-81.2016.8.04.0000 e 0002477-18.2017.8.04.0000 (peça 37, p. 17) , os registros de movimentação processual à peça 40 indicam que a Ação de Manutenção de Posse ainda está pendente de decisão judicial terminativa;
	e) o extrato da conta poupança vinculada ao Contrato de Repasse 315.778-66/2010, à peça 29, indica a existência, em 16/9/2019, de um saldo de recursos federais no valor de R$ 13.130,93.
22.	O Relatório de Tomada de Contas Especial 156/2016 (peça 2, p. 63-71) apontou como fundamento para a instauração da presente tomada de contas especial a execução parcial (58,42%) do objeto pactuado no Contrato de Repasse 315.778-66/2010, sem que fosse possível conferir qualquer funcionalidade ao que foi construído. A responsabilidade pelo dano causado ao erário foi atribuída ao Sr. Frank Luiz da Cunha Garcia.
23.	No presente caso, embora as obras tenham sido paralisadas em decorrência de decisão judicial, entendeu-se que o gestor municipal signatário do Contrato de Repasse 315.778-66/2010, Sr. Frank Luiz da Cunha Garcia, deu causa à paralisação, na medida em que autorizou a realização das obras em propriedade privada, realizando o pagamento por serviços que resultaram inservíveis à comunidade. O Ofício 531/2019/SR AMAZONAS, datado de 25/3/2019 (peça 18) , esclareceu que a não conclusão de serviços essenciais foram os aspectos técnicos que levaram à CEF a concluir pela completa disfuncionalidade da obra: não foram concluídos os serviços da arquibancada, fechamento do fundo da arquibancada externa, muro de proteção, passeios/calçada em concreto, e, portanto, a obra não se encontra em situação que possibilite o uso pela população.
24.	Conforme relatado na instrução de peça 43, em geral, a responsabilização do gestor pela inexecução deve ser apenas pelo valor correspondente à fração não concretizada do objeto. Entretanto, quando o objeto é executado parcialmente, e sendo impossível seu aproveitamento futuro, deve o gestor ser responsabilizado pela totalidade dos recursos repassados.
25.	A jurisprudência desta Corte tem reiterado esse entendimento de acordo com os Acórdão 2828/2015-TCU-Plenário (Rel. Min. Bruno Dantas) , 1.731/2015-TCU-1ª Câmara (Rel. Min. Bruno Dantas) , 1.960/2015-TCU-1ª Câmara (Rel. Min. Walton Alencar Rodrigues) , 3.324/2015-TCU-2ª Câmara (Rel. Min. Augusto Nardes) , 7.148/2015-TCU-1ª Câmara (Rel. Min. Walton Alencar Rodrigues) , 2.158/2015-TCU-2ª Câmara (Rel. Min. Ana Arraes) , 494/2016-TCU-1ª Câmara (Rel. Min. André de Carvalho) , 2.812/2017-TCU-1ª Câmara (Rel. Min. Weder de Oliveira) , e 11.571/2018-1ª Câmara (Rel. Min. Benjamin Zymler) .
26.	Já quanto ao Sr. Carlos Alexandre Ferreira Silva, embora não tenha gerido os recursos repassados à Prefeitura de Parintins/AM por força do Contrato de Repasse 315.778-66/2010, foi o signatário dos Termos Aditivos que prorrogaram a vigência do ajuste para até 21/4/2014 (peça 1, p. 101; peça 2, p. 3) , dentro da sua gestão, sendo então considerado, tendo em vista a paralisação das obras por decisão judicial, que era sua a responsabilidade pela apresentação da prestação de contas final e devolução de eventual saldo de recursos federais.
27.	Diante dessa situação, e em atendimento à determinação do Exmo. Sr. Ministro Relator na peça 46, foi promovida a citação do Sr. Frank Luiz da Cunha Garcia, na forma abaixo:
	Irregularidades: 
	a) ausência de funcionalidade do objeto do Contrato de Repasse 315.778-66/2010 (Siconv 719952) , celebrado entre o Município de Parintins/AM e o Ministério do Esporte, com a interveniência da Caixa Econômica Federal, e que tinha por objeto a implantação da 1ª etapa da Mini Vila Olímpica naquele ente federado, sem aproveitamento útil da parcela executada, por motivo de inexecução parcial;
	b) locação da obra objeto do Contrato de Repasse 315.778-66/2010 (Siconv 719952) em terreno sem comprovação da titularidade pelo município;
	Débito:
	VALOR ORIGINAL (R$) 
	DATA DA OCORRÊNCIA

	76.411,22
	17/2/2012

	197.920,22
	2/4/2012

	177.211,85
	31/10/2012

Valor atualizado do débito, sem juros de mora, em 4/2/2020: R$ 691.397,63
	Responsável: Frank Luiz da Cunha Garcia (CPF XXX.150.072-XX) , Prefeito do Município de Parintins/AM (Gestões 2005-2008, 2009-2012 e desde 2017) .
	Condutas: 
	a) deixar de tomar as providências necessárias à conclusão de obra ou dos serviços pactuados objeto do instrumento em questão, restando imprestável a parcela executada, seja por ter ficado a obra inacabada, seja porque os serviços executados não foram suficientes para obter o atingimento dos objetivos acordados.
	b) permitir que obra pública, objeto do Contrato de Repasse 315.778-66/2010, seja executada em terreno cuja titularidade não seja do Município de Parintins/AM.
	Nexo de causalidade:
	a) a ausência das providências necessárias à conclusão de obra ou dos serviços pactuados objeto do instrumento em questão resultou na impossibilidade de aproveitamento da parcela executada, e, consequentemente, em prejuízo ao erário correspondente ao valor integral repassado;
	b) a permissão para que a obra pública, objeto do Contrato de Repasse 315.778-66/2010, fosse executada em terreno cuja titularidade não era do Município de Parintins/AM resultou em prejuízo ao erário correspondente ao valor dos recursos federais utilizados na referida obra, visto que a qualquer momento o proprietário pode requisitar o terreno para uso próprio.
	Dispositivos violados: art. 37, caput, c/c o art. 70, parágrafo único, da Constituição da República Federativa do Brasil; art. 93 do Decreto-lei 200/1967; art. 66 do Decreto 93.872/1986; inciso VIII, do art. 2º, da IN/STN 1/1997; e inciso IV do art. 39, da Portaria Interministerial MPOG/MF/CGU 507/2011. 
	Culpabilidade: não há excludentes de ilicitude, de culpabilidade ou de punibilidade; é razoável supor que o responsável tinha consciência da ilicitude de sua conduta; era exigível condutas diversas das praticadas, quais sejam, locar a obra em terro do município e tomar todas as providências necessárias à continuidade da execução do objeto do instrumento.
	Evidências: Termo do Contrato de Repasse 315.778-66/2010 (peça 1, p. 71-91) ; Relatório de TCE 156/2016 (peça 2, p. 63-71) ; Ofício 531/2019/SR AMAZONAS (peça 18) ; extrato bancário da conta específica (peças 29 e 30) ; notas fiscais e recibos dos pagamentos efetuados à construtora (peça 37, p. 85, 86, 109, 110, 157 e 158) ; Ação de Manutenção de Posse impetrada pela Associação Amazonas Esporte Clube (peça 1, p. 23-29) ; Decisão liminar (peça 1, p. 31) ; e Petição informando ao Juízo o depósito judicial da indenização devida pela desapropriação do imóvel (peça 1, p. 33) .
28.	Foi também promovida a audiência do Sr. Frank Luiz da Cunha Garcia, para que apresentasse razões de justificativa conforme abaixo:
	Irregularidade: não devolução do saldo remanescente na conta específica do Contrato de Repasse 315.778-66/2010 (Siconv 719952) , no caso de não utilização da totalidade dos recursos federais transferidos na execução do objeto pactuado.
	Conduta: deixar de devolver o saldo atualizado da conta específica do Contrato de Repasse 315.778-66/2010, no caso de não utilizados dos recursos federais transferidos na execução do ajuste.
	Dispositivos violados: art. 37, caput, c/c art. 70, parágrafo único, da Constituição da República Federativa do Brasil; art. 93 do Decreto-lei 200/1967; art. 66 do Decreto 93.872/1986; art. 60 da Portaria Interministerial MP/MF/CGU 424/2016; e alínea 'h', do item 3.2, da Cláusula 3ª do termo do Contrato de Repasse 315.778-66/2010. 
	Nexo de causalidade: a não devolução do saldo financeiro remanescente da conta específica do Contrato de Repasse 315.778-66/2010 caracteriza apropriação indevida de verbas federais transferidas, resultando em presunção de dano ao erário.
	Culpabilidade: não se vislumbra boa-fé do responsável, que, na condição de gestor municipal, tinha conhecimento da obrigação de restituir o saldo remanescente na conta específica do Contrato de Repasse 315.778-66/2010, bem como dos valores provenientes das receitas obtidas em aplicações financeiras. Logo, era esperado que o gestor restituísse o saldo do ajuste.
	Evidências: Termo do Contrato de Repasse 315.778-66/2010 (peça 1, p. 71-91) e extrato bancário da conta específica (peças 29 e 30) .
29.	Por fim, foi promovida a audiência do Carlos Alexandre Ferreira Silva (CPF XXX.326.492-XX) , ex-Prefeito do Município de Parintins/AM (Gestão 2013-2016) , para que apresentasse razões de justificativa quanto às irregularidades detalhadas a seguir:
	Irregularidade 1: não cumprimento do prazo originalmente estipulado para apresentação da prestação de contas final do Contrato de Repasse 315.778-66/2010 (Siconv 719952) , encerrado em 20/5/2014.
	Conduta: descumprir o prazo originalmente estipulado para prestação de contas dos recursos federais recebidos à conta do Contrato de Repasse 315.778-66/2010, o qual se encerrou em 20/5/2014.
	Dispositivos violados: art. 37, caput, c/c o art. 70, parágrafo único, da Constituição da República Federativa do Brasil; art. 93 do Decreto-lei 200/1967; art. 66 do Decreto 93.872/1986; e item 12.1, da Cláusula Décima Segunda do termo do Contrato de Repasse 315.778-66/2010. 
	Nexo de causalidade: a conduta descrita impediu o estabelecimento do nexo causal entre as possíveis despesas efetuadas com os recursos recebidos, no âmbito do instrumento em questão.
	Culpabilidade: não há excludentes de ilicitude, de culpabilidade e de punibilidade; é razoável supor que o responsável tinha consciência da ilicitude de sua conduta; era exigível conduta diversa da praticada, qual seja, desincumbir-se do seu dever por meio da apresentação da prestação de contas no prazo e forma devidos. Não há elementos que possam comprovar a ocorrência de boa-fé.
	Evidências: Termo do Contrato de Repasse 315.778-66/2010 (peça 1, p. 71-91) , e Termo Aditivo (peça 1, p. 97) .
	Irregularidade 2: não devolução do saldo remanescente na conta específica do Contrato de Repasse 315.778-66/2010 (Siconv 719952) , no caso de não utilização da totalidade dos recursos federais transferidos na execução do objeto pactuado.
	Conduta: deixar de devolver o saldo atualizado da conta específica do Contrato de Repasse 315.778-66/2010, no caso de não utilização dos recursos federais transferidos na execução do ajuste.
	Dispositivos violados: art. 37, caput, c/c art. 70, parágrafo único, da Constituição da República Federativa do Brasil; art. 93 do Decreto-lei 200/1967; art. 66 do Decreto 93.872/1986; art. 60 da Portaria Interministerial MP/MF/CGU 424/2016; e alínea 'h', do item 3.2, da Cláusula 3ª do termo do Contrato de Repasse 315.778-66/2010. 
	Nexo de causalidade: a não devolução do saldo financeiro remanescente da conta específica do Contrato de Repasse 315.778-66/2010 caracteriza apropriação indevida de verbas federais transferidas, resultando em presunção de dano ao erário.
	Culpabilidade: não há excludentes de ilicitude, de culpabilidade e de punibilidade. É razoável supor que os responsáveis tinham consciência da ilicitude de suas condutas. Era esperado que os responsáveis restituíssem o saldo do ajuste. Não há elementos que possam comprovar a ocorrência de boa-fé.
	Evidências: Termo do Contrato de Repasse 315.778-66/2010 (peça 1, p. 71-91) , e extrato bancário da conta específica (peças 29 e 30) .
30.	Feitas as comunicações conforme Despacho de Conclusão das Comunicações Processuais (peça 92) , apenas o Sr. Frank Luiz da Cunha Garcia apresentou defesa, juntada às peças 66/82 dos autos, não tendo o Sr. Carlos Alexandre Ferreira da Silva apresentado razões de justificativa.
31.	Em instrução de peça 93, foram feitas as análises das alegações de defesa e razões de justificativa apresentadas pelo Sr. Frank Luiz da Cunha Garcia, ocasião em que se entendeu que as mesmas não tinha o condão de afastar as irregularidades a ele atribuídas, conforme se verifica abaixo:
Análise da defesa do Sr. Frank Luiz da Cunha Garcia
35.	Feitas as considerações iniciais, passa-se agora ao exame da defesa apresentada pelo responsável acima.
35.1	Inicialmente, temos a comentar que a obra foi paralisada posteriormente à liberação do valor de R$ 144.248,00, realizada em 22/10/2012 (peça 2, p. 37) , referente ao pagamento da 3ª medição, objeto da fiscalização realizada em 6/5/2012 (peça 2, p. 29-35) . A ação de Manutenção de Posse foi impetrada pela Associação Amazonas Esporte Clube em 25/10/2011 (peça 68) , sendo a decisão liminar o motivo da paralisação, uma vez que a obra estaria sendo construída em terreno particular. A desistência da Ação judicial se deu em 27/08/2019 (peça 69) .
35.2	Todos esses fatos ocorreram durante as gestões do Sr. Frank Luiz da Cunha Garcia, responsável também pela assinatura do Termo, o que demonstra que não era, a princípio, possível ao gestor sucessor, Sr. Carlos Alexandre Ferreira Silva, ter dado continuidade às obras, o que afastaria sua responsabilidade pela irregularidade referente a não funcionalidade da parte executada e consequente devolução dos recursos, conforme já analisado na instrução de peça 43 e abaixo transcrito:
30.	Embora o Sr. Carlos Alexandre Ferreira Silva não tenha gerido os recursos repassados à Prefeitura de Parintins/AM por força do Contrato de Repasse 315.778-66/2010, foi o signatário dos Termos Aditivos que prorrogaram a vigência do ajuste para até 21/4/2014 (peça 1, p. 101; peça 2, p. 3) , dentro da sua gestão. Era sua a responsabilidade pela conclusão das obras, apresentação da prestação de contas final e devolução de eventual saldo de recursos federais.
31.	Considerando, conforme já relatado, que as obras foram paralisadas por decisão judicial, por terem sido executadas em terreno de propriedade privada, e que a responsabilidade por essa irregularidade, e pelo dano dela decorrente, recai exclusivamente sobre o ex-Prefeito Frank Luiz da Cunha Garcia, resta afastada a responsabilidade do Sr. Carlos Alexandre Ferreira Silva pelo prejuízo correspondente à totalidade dos recursos federais despendidos indevidamente. Remanesce, entretanto, a sua responsabilidade quanto a não apresentação da prestação de contas final, e pela não devolução, à época, do saldo de recursos federais existentes na conta específica.
36.	No que se refere às alegações de que a Prefeitura teria firmado acordo de indenização com a detentora do terreno e consequentemente retomado as obras, temos que os elementos encaminhados pelo responsável não têm o condão de comprovar tais assertivas. Não foi enviado a este Tribunal comprovante de pagamento da indenização, cópia da sentença judicial extinguindo e arquivando o feito, comprovante de posse do terreno pela Prefeitura, contrato com empresa para execução de serviços para término do objeto, acompanhado de planilha orçamentária que pudesse demonstrar o aproveitamento da parcela executada com recursos federais, entre outros.
36.1	Quanto às fotografias apresentadas e juntadas nas peças 72/82, vale lembrar que as mesmas, quando desacompanhadas de provas mais robustas, são insuficientes para comprovar a regularidade da aplicação dos recursos públicos.
36.2	Cabe frisar que incide sobre o gestor o ônus da prova quanto à regular aplicação dos valores que lhe foram confiados para consecução do objeto pactuado, o que decorre de expressa disposição contida no parágrafo único do art. 70 da Constituição Federal, bem assim do disposto no art. 93 do Decreto-Lei 200/1967, c/c o art. 66 do Decreto 93.872/1986 (Acórdão 2436/2015-TCU-Plenário, rel. ANA ARRAES; 7.778/2015-TCU-1ª Câmara, rel. JOSÉ MÚCIO MONTEIRO; 3.971/2015-TCU-1ª Câmara, rel. JOSÉ MÚCIO MONTEIRO; 3.713/2015-TCU-1ª Câmara, rel. BENJAMIN ZYMLER;  4.649/2015-TCU-2ª Câmara, rel.  ANA ARRAES; 2.857/2019-TCU-1ª Câmara, rel. WALTON ALENCAR RODRIGUES e 2.235/2019-TCU-1ª Câmara, rel. BENJAMIN ZYMLER) . 
36.3	Desse modo, a apresentação isolada de fotografias não é suficiente para demonstrar que os recursos do convênio foram utilizados de forma regular. 
37.	Assim, não prosperam as alegações apresentadas nesse sentido, permanecendo o débito e a, consequente, responsabilidade do Sr. Frank Luiz da Cunha Garcia pela irregularidade tratada nestes autos.
32.	Com base em tal análise, foi feita a proposta de julgamento das contas do Sr. Frank Luiz da Cunha Garcia pela irregularidade.33.	Foi também realizada proposta de julgamento das contas do Sr. Carlos Alexandre Ferreira Silva pela irregularidade, com aplicação de multa ao mesmo.
34.	Com o aval das instâncias superiores desta Secretaria, foi o processo remetido para o crivo do Ministério Público junto a este Tribunal, que concordou parcialmente com a proposta desta Secex-TCE, manifestando-se em concordância com o julgamento irregular e condenação em débito do Sr. Frank Luiz da Cunha Garcia, mas com a exclusão do responsável Carlos Alexandre Ferreira Silva dos autos, conforme abaixo:
'6. Em suas alegações de defesa, o Sr. Frank Luiz da Cunha Garcia sustenta a inexistência de prejuízo, visto que a Associação detentora do terreno onde estava sendo construída a mini vila olímpica teria desistido da Ação de Manutenção de Posse. Afirma que teria sido firmado acordo e efetuado o pagamento de indenização ao proprietário. Assevera que a Prefeitura, novamente sob sua gestão, estaria dando continuidade às obras com recursos próprios, conforme comprovam as fotos anexadas.
...
9. As alegações de defesa apresentadas pelo responsável não merecem acolhida. Conforme salientou a unidade técnica, a obra foi paralisada após a liberação, em 22/10/2012, do valor de R$ 144.248,00 (peça 2, p. 37) , utilizado no pagamento da 3ª medição. A Ação de Manutenção de Posse foi ajuizada durante sua administração, ou seja, em 25/10/2011. A decisão liminar, que constituiu o motivo da paralisação das obras, também ocorreu durante sua gestão. A desistência da ação judicial se deu em 27/8/2019, durante sua atual gestão. 
10. Percebe-se que, durante os mandatos do Sr. Frank Luiz da Cunha Garcia como prefeito de Parintins/AM, ocorreram os seguintes eventos: assinatura do termo do ajuste; início das obras; utilização da quase totalidade dos recursos liberados; ajuizamento de Ação de Manutenção de Posse; paralisação das obras, em virtude da concessão de liminar na referida ação; além da alegada desistência da ação por parte da Associação Amazonas Esporte Clube. 
11. A responsabilidade pelo débito deve recair exclusivamente sobre o Sr. Frank Luiz da Cunha Garcia, eis que, como signatário do ajuste, permitiu que as obras fossem executadas em terreno pertencente a uma organização privada. Além do que, a totalidade dos recursos foi gasta e as obras foram paralisadas na sua gestão.
12. Desse modo, contrariamente ao defendido pelo Sr. Frank Luiz da Cunha Garcia, o ex-prefeito Carlos Alexandre Ferreira Silva não deve ser responsabilizado pela paralisação das obras, fato que acabou por levar à inexecução parcial do objeto do ajuste. Na verdade, durante toda a gestão do Sr. Carlos Alexandre Ferreira Silva, por força de decisão judicial, as obras não poderiam ter sido reiniciadas. 
13. Quanto às alegações de que a obra foi retomada e de que a prefeitura firmou acordo de indenização com a empresa detentora do terreno, o que levou à desistência de mencionada ação, a unidade técnica bem observou que não foram apresentados o comprovante de pagamento da indenização, a cópia da sentença judicial que extinguiu o feito, o comprovante de que o município detém a posse do terreno e, também, o termo do contrato com empreiteira para a conclusão dos serviços, acompanhado de planilha orçamentária que demonstre o aproveitamento da parcela executada com recursos federais. Portanto, não foram aduzidos elementos capazes de comprovar a veracidade das informações prestadas pelo prefeito.
14. Assim como a Secex-TCE, entendo que as fotografias constantes das peças 72-82 são insuficientes para demonstrar a regular aplicação dos recursos, visto que desacompanhadas de elementos probatórios mais robustos. De modo geral, as fotografias mostram a construção de uma arquibancada e a instalação de refletores, entretanto, não é possível avaliar se a obra foi executada no local predeterminado e em conformidade com o projeto e com o plano de trabalho aprovados pelo órgão concedente, assim como não se mostra viável verificar se a parcela executada, após a realização dos supostos novos serviços, passou a ser utilizável pela comunidade. 
15. A jurisprudência da Corte de Contas, desde muito, está pacificada no sentido de que fotografias, quando desacompanhadas de provas mais robustas, são insuficientes para comprovar a origem dos recursos utilizados e a realização do objeto em conformidade com as metas traçadas no plano de trabalho (v.g. Acórdão 6180/2019-TCU-Segunda Câmara, 9.953/2016- TCU-2ª Câmara, 1.824/2015-TCU-1ª Câmara, 6.808/2013-TCU-2ª Câmara, 4.780/2011-TCU2ª Câmara, 317/2010-TCU-Plenário, 3.452/2006-TCU-1ª Câmara e 1.293/2008-TCU-2ª Câmara) . 
16. Assim, as alegações de defesa aduzidas pelo Sr. Frank Luiz da Cunha Garcia são insuficientes para descaracterizar as irregularidades pelas quais foi citado.
17. Quantos às audiências endereçadas aos responsáveis, algumas observações se fazem necessárias. Vossa Excelência, mediante despacho à peça 46, além da citação do atual prefeito, autorizou as audiências sugeridas pelo Diretor da Secex-TCE/D5 (peça 44) , derivadas das seguintes ocorrências:
...
19. Com as devidas vênias, em que pese sua revelia, o Sr. Carlos Alexandre Ferreira da Silva não pode ser responsabilizado pelas irregularidades que ensejaram sua audiência. Em conformidade com o Relatório de Tomada de Contas Especial 156/2016 (peça 2, p. 63) , a vigência do contrato de repasse se exauriu em 21/4/2017, de modo que o prazo para apresentação das contas e devolução do saldo se estendeu até a nova gestão do Sr. Frank Luiz da Cunha Garcia. A extensão da vigência até 21/4/2017 é corroborada pelo demonstrativo da Caixa inserto na peça 2, p. 11.
...
21. Uma vez que o Sr. Frank Luiz da Cunha Garcia não foi ouvido em audiência pela ausência de prestação de contas, cabe examinar a procedência de seus argumentos tão somente no que tange à não devolução do saldo do ajuste. A respeito do assunto, afirma o responsável que, no término de seu mandato 2009-2012, a administrativa-financeira da Prefeitura confirmou que inexistia qualquer valor disponível, seja dos recursos depositados na conta, seja em eventual aplicação financeira (peça 65, p. 4) . Como prova de sua alegação, apresenta extrato bancário (peça 66) . 
22. Assiste razão ao responsável, uma vez que, conforme extrato à peça 66, p. 2, os recursos financeiros se esgotaram em 31/10/2012. Entre essa data e o mês de maio de 2020, aparentemente, a conta permaneceu sem saldo. 
23. Desse modo, devem ser acatadas as razões de justificativa apresentadas pelo Sr. Frank Luiz da Cunha Garcia. Já o Sr. Carlos Alexandre Ferreira Silva deve ser excluído da relação processual.'
35.	Em despacho de peça 99, o Exmo. Ministro Relator, por entender que o processo ainda não estaria em condições de ser julgado, visto que a retomada das obras poderia contribuir para o afastamento do débito atribuído ao Sr. Frank Luiz da Cunha Garcia, determinou a realização de diligência ao Município de Parintins/AM, para que se manifestasse acerca do aproveitamento dos serviços executados com os recursos transferidos pelo contrato de repasse 315.448-66/2010, devendo esta Secretaria elaborar nova instrução a ser encaminhada ao MP-TCU e posteriormente ao Relator.
36.	Realizada a diligência, o responsável apresentou os documentos de peças 103/104, nos quais apresenta as mesmas alegações já anteriormente juntadas aos autos, no sentido de que a obra teria sido parcialmente executada em sua primeira gestão junto à prefeitura, sem que tivessem sido retomadas na gestão sucessora, que a parcela executada teria aproveitabilidade e que a Prefeitura teria retomado as obras, apresentando novas fotos para comprovação de suas alegações.
ANÁLISE TÉCNICA
37.	Entende-se que, instado a apresentar novos elementos que pudessem comprovar o aproveitamento da parcela inicialmente executada no âmbito do contrato de repasse 315.448-66/2010, mais uma vez o responsável não apresenta elementos suficientes para afastar a irregularidade a ele atribuída.
38.	Conforme já analisado anteriormente por nós, e referendado pelo MP/TCU, não foram apresentados elementos, tais como o comprovante de pagamento da indenização, a cópia da sentença judicial que extinguiu o feito, o comprovante de que o município detém a posse do terreno e, também, o termo do contrato com empreiteira para a conclusão dos serviços, acompanhado de planilha orçamentária que demonstre o aproveitamento da parcela executada com recursos federais.
39.	Entende-se que a simples alegação do gestor de que a parcela anteriormente executada estaria sendo aproveitada não comprova tal fato. Deveria o mesmo ter apresentado documentos suficientes e robustos para comprovar suas alegações.
40.	Da mesma forma a apresentação de fotografias, que não tem o condão de demonstrar a regular aplicação dos recursos anteriormente repassados, mas tão somente a execução de pequenas parcelas de uma obra em algum lugar que não necessariamente aquele objeto do contrato de repasse e muito menos em conformidade com o plano de trabalho.
41.	Tal fato ganha ainda mais importância ante as notícias obtidas junto à rede mundial de computadores acerca da retomada da obra em comento, a qual novamente se utiliza de recursos federais a serem repassados pelo Programa Calha Norte. Assim, deveria o gestor apresentar elementos suficientes que comprovassem o real aproveitamento da parcela executada no âmbito do contrato de repasse 315.448-66/2010, e mesmo tendo sido instado a fazê-lo por mais de uma ocasião, apenas apresentou alegações sem estarem calcadas em elementos e documentos suficientes para sustentá-las.
42.	Desta forma, e com as alterações propostas pelo Parecer do MP-TCU de peças 96, entende-se que não existam elementos capazes de alterar o posicionamento anteriormente esposado quanto ao julgamento das contas do Sr. Frank Luiz da Cunha Garcia pela irregularidade e com existência de débito a lhe ser imputado.
42.1	Quanto às razões de justificativa apresentadas pelos responsáveis, entende-se que deva prevalecer a análise realizada pelo Ministério Público junto a este Tribunal na peça 96 dos autos, que propôs o acatamento daquelas justificativas apresentadas pelo Sr. Frank Luiz da Cunha Garcia, bem como a exclusão do Sr. Carlos Alexandre Ferreira Silva da relação processual, conforme transcrito abaixo e, com mais detalhe, no item 34, acima:
'19. Com as devidas vênias, em que pese sua revelia, o Sr. Carlos Alexandre Ferreira da Silva não pode ser responsabilizado pelas irregularidades que ensejaram sua audiência. Em conformidade com o Relatório de Tomada de Contas Especial 156/2016 (peça 2, p. 63) , a vigência do contrato de repasse se exauriu em 21/4/2017, de modo que o prazo para apresentação das contas e devolução do saldo se estendeu até a nova gestão do Sr. Frank Luiz da Cunha Garcia. A extensão da vigência até 21/4/2017 é corroborada pelo demonstrativo da Caixa inserto na peça 2, p. 11.
...
23. Desse modo, devem ser acatadas as razões de justificativa apresentadas pelo Sr. Frank Luiz da Cunha Garcia. Já o Sr. Carlos Alexandre Ferreira Silva deve ser excluído da relação processual.'
Prescrição da Pretensão Punitiva
43.	Incialmente, vale ressaltar que a pretensão punitiva do TCU, conforme Acórdão 1441/2016-TCU-Plenário (Rel. Min. Benjamin Zymler) , que uniformizou a jurisprudência acerca dessa questão, subordina-se ao prazo geral de prescrição indicado no art. 205 do Código Civil, que é de 10 anos, contado da data de ocorrência da irregularidade sancionada, nos termos do art. 189 do Código Civil, sendo este prazo interrompido pelo ato que ordenar a citação, a audiência ou a oitiva do responsável. No caso em exame, não ocorreu a prescrição, uma vez que os recursos foram desbloqueados e despendidos entre 3/1/2012 e 31/10/2012 (peça 2, p. 37) , o prazo da final para a prestação de contas ocorreu em 20/5/2014 e o ato que ordenou a citação e as audiências se deu em 01/04/2020 (peça 46) .
CONCLUSÃO
44.	Em face da análise promovida na seção 'Exame Técnico', verifica-se que o responsável Frank Luiz da Cunha Garcia não logrou comprovar a boa e regular aplicação dos recursos, inexistindo nos autos elementos que demonstrem a boa-fé do responsável ou a ocorrência de outras excludentes de culpabilidade.
45.	Verifica-se também que não houve a prescrição da pretensão punitiva, conforme análise já realizada.
46.	Verifica-se, ainda, que devam ser acatadas as razões de justificativa apresentada pelo Sr. Frank Luiz da Cunha Garcia, bem como deve ser excluído dos autos o Sr. Carlos Alexandre Ferreira Silva.
47.	Assim, sugere-se que as contas do Sr. Frank Luiz da Cunha Garcia sejam julgadas irregulares, nos termos do art. 202, § 6º, do Regimento Interno do TCU, com a imputação do débito atualizado monetariamente e acrescido de juros de mora, nos termos do art. 202, §1º do Regimento Interno do TCU, descontado o valor eventualmente recolhido, com a aplicação da multa prevista no art. 57 da Lei 8.443/1992.
PROPOSTA DE ENCAMINHAMENTO
48.	Diante do exposto, submetemos os autos à consideração superior, propondo ao Tribunal:
a)	rejeitar as alegações de defesa apresentadas pelo Sr. Frank Luiz da Cunha Garcia (CPF XXX.150.072-XX) ;
b)	acatar as razões de justificativa apresentadas pelo Sr. Frank Luiz da Cunha Garcia (CPF XXX.150.072-XX) ; 
c)	excluir da relação processual o Sr. Carlos Alexandre Ferreira Silva (CPF XXX.326.492-XX) ; 
d)	julgar irregulares, nos termos dos arts. 1º, inciso I, 16, inciso III, alínea 'c', da Lei 8.443/1992, c/c os arts. 19 e 23, inciso III, da mesma Lei, as contas do responsável Frank Luiz da Cunha Garcia (CPF XXX.150.072-XX) , condenando-o ao pagamento das importâncias a seguir especificadas, atualizadas monetariamente e acrescidas dos juros de mora, calculados a partir das datas discriminadas até a data da efetiva quitação do débito, fixando-lhe o prazo de quinze dias, para que comprove, perante o Tribunal, o recolhimento das referidas quantias aos cofres do Tesouro Nacional, nos termos do art. 23, inciso III, alínea 'a', da citada lei, c/c o art. 214, inciso III, alínea 'a', do Regimento Interno do TCU: 
Irregularidades: 
	i) ausência de funcionalidade do objeto do Contrato de Repasse 315.778-66/2010 (Siconv 719952) , celebrado entre o Município de Parintins/AM e o Ministério do Esporte, com a interveniência da Caixa Econômica Federal, e que tinha por objeto a implantação da 1ª etapa da Mini Vila Olímpica naquele ente federado, sem aproveitamento útil da parcela executada, por motivo de inexecução parcial;
	ii) locação da obra objeto do Contrato de Repasse 315.778-66/2010 (Siconv 719952) em terreno sem comprovação da titularidade pelo município;
	Débito:
	VALOR ORIGINAL (R$) 
	DATA DA OCORRÊNCIA

	76.411,22
	17/2/2012

	197.920,22
	2/4/2012

	177.211,85
	31/10/2012

Valor atualizado do débito, sem juros de mora, em 4/2/2020: R$ 691.397,63
Responsável: Frank Luiz da Cunha Garcia (CPF XXX.150.072-XX) , Prefeito do Município de Parintins/AM (Gestões 2005-2008, 2009-2012 e desde 2017) .
Condutas: 
	i) deixar de tomar as providências necessárias à conclusão de obra ou dos serviços pactuados objeto do instrumento em questão, restando imprestável a parcela executada, seja por ter ficado a obra inacabada, seja porque os serviços executados não foram suficientes para obter o atingimento dos objetivos acordados.
	ii) permitir que obra pública, objeto do Contrato de Repasse 315.778-66/2010, fosse executada em terreno cuja titularidade não era do Município de Parintins/AM.
Nexo de causalidade:
	i) a ausência das providências necessárias à conclusão de obra ou dos serviços pactuados objeto do instrumento em questão resultou na impossibilidade de aproveitamento da parcela executada, e, consequentemente, em prejuízo ao erário correspondente ao valor integral repassado;
	ii) a permissão para que a obra pública, objeto do Contrato de Repasse 315.778-66/2010, fosse executada em terreno cuja titularidade não era do Município de Parintins/AM resultou em prejuízo ao erário correspondente ao valor dos recursos federais utilizados na referida obra.
Dispositivos violados: art. 37, caput, c/c o art. 70, parágrafo único, da Constituição da República Federativa do Brasil; art. 93 do Decreto-lei 200/1967; art. 66 do Decreto 93.872/1986; inciso VIII, do art. 2º, da IN/STN 1/1997; e inciso IV do art. 39, da Portaria Interministerial MPOG/MF/CGU 507/2011. 
Culpabilidade: não há excludentes de ilicitude, de culpabilidade ou de punibilidade; é razoável supor que o responsável tinha consciência da ilicitude de sua conduta; era exigível condutas diversas das praticadas, quais sejam, locar a obra em terro do município e tomar todas as providências necessárias à continuidade da execução do objeto do instrumento com comprovação efetiva da parcela executada
Evidências: Termo do Contrato de Repasse 315.778-66/2010 (peça 1, p. 71-91) ; Relatório de TCE 156/2016 (peça 2, p. 63-71) ; Ofício 531/2019/SR AMAZONAS (peça 18) ; extrato bancário da conta específica (peças 29 e 30) ; notas fiscais e recibos dos pagamentos efetuados à construtora (peça 37, p. 85, 86, 109, 110, 157 e 158) ; Ação de Manutenção de Posse impetrada pela Associação Amazonas Esporte Clube (peça 1, p. 23-29) ; Decisão liminar (peça 1, p. 31) ; e Petição informando ao Juízo o depósito judicial da indenização devida pela desapropriação do imóvel (peça 1, p. 33) .
	d) aplicar ao responsável Frank Luiz da Cunha Garcia (CPF XXX.150.072-XX) a multa prevista no art. 57 da Lei 8.443/1992 c/c o art. 267 do Regimento Interno do TCU, fixando-lhe o prazo de quinze dias, a contar da notificação, para que comprove, perante o Tribunal (art. 214, III, alínea 'a', do Regimento Interno do TCU) , o recolhimento da dívida aos cofres do Tesouro Nacional, atualizada monetariamente desde a data do acórdão proferido por este Tribunal até a do efetivo recolhimento, se pagas após o vencimento, na forma da legislação em vigor;
	e) autorizar, desde logo, a cobrança judicial das dívidas, caso não atendida a notificação, na forma do disposto no art. 28, inciso II, da Lei 8.443/1992;
	f) autorizar também, desde logo, se requerido, com fundamento no art. 26 da Lei 8.443, de 1992, c/c o art. 217, §§ 1º e 2º do Regimento Interno do TCU, o parcelamento das dívidas em até 36 parcelas, incidindo, sobre cada parcela, corrigida monetariamente, os correspondentes acréscimos legais, fixando-lhe o prazo de quinze dias, a contar do recebimento da notificação, para comprovarem, perante o Tribunal, o recolhimento da primeira parcela, e de trinta dias, a contar da parcela anterior, para comprovar os recolhimentos das demais parcelas, devendo incidir, sobre cada valor mensal, atualizado monetariamente, os juros de mora devidos, no caso do débito, na forma prevista na legislação em vigor, alertando o responsável de que a falta de comprovação do recolhimento de qualquer parcela importará o vencimento antecipado do saldo devedor, nos termos do § 2º do art. 217 do Regimento Interno deste Tribunal; 
	g) enviar cópia do Acórdão a ser prolatado, bem como do Relatório e do Voto que o fundamentarem à Procuradoria da República no Estado do Amazonas, nos termos do à § 3º do art. 16 da Lei 8.443/1992, c/c o § 7º do art. 209 do Regimento Interno do TCU, para adoção das medidas cabíveis, informando que a presente deliberação, acompanhada do Relatório e do Voto que a fundamenta, está disponível para a consulta no endereço www.tcu.gov.br/acordaos, além de esclarecer que, caso requerido, o TCU poderá fornecer sem custos as correspondentes cópias, de forma impressa; 
	h) enviar cópia do Acórdão que vier a ser proferido ao Ministério da Cidadania - Secretaria Especial do Esporte e aos responsáveis, para ciência, informando que a presente deliberação, acompanhada do Relatório e do Voto que a fundamenta, está disponível para a consulta no endereço www.tcu.gov.br/acordaos, além de esclarecer que, caso requerido, o TCU poderá fornecer sem custos as correspondentes cópias, de forma impressa; e
	i) enviar cópia do Acórdão que vier a ser proferido ao Programa Calha Norte, para ciência, informando que a presente deliberação, acompanhada do Relatório e do Voto que a fundamenta, está disponível para a consulta no endereço www.tcu.gov.br/acordaos, além de esclarecer que, caso requerido, o TCU poderá fornecer sem custos as correspondentes cópias, de forma impressa."
O representante do MP/TCU (peça 111) , procurador Sérgio Ricardo Costa Caribé, concordou com a proposta da unidade instrutiva.
	É o relatório.

8.1. Eurismar Matos da Silva (OAB/AM 9221) e outros, representando Frank Luiz da Cunha Garcia.

Procurador Sérgio Ricardo Costa Caribé.

TOMADA DE CONTAS ESPECIAL. CONTRATO DE REPASSE. MINISTÉRIO DO ESPORTE. EXECUÇÃO PARCIAL DO OBJETO. CITAÇÃO. ACOLHIMENTO PARCIAL DE ALEGAÇÕES DE DEFESA. CONTAS IRREGULARES. DÉBITO. MULTA. COMUNICAÇÕES.

TOMADA DE CONTAS ESPECIAL (TCE)

Secretaria de Controle Externo de Tomada de Contas Especial (Secex-TCE).

Trata-se de tomada de contas especial instaurada pela Caixa Econômica Federal (CAIXA) , em desfavor do Sr. Frank Luiz da Cunha Garcia, então prefeito de Parintins/AM, em razão da execução parcial do objeto do contrato de repasse 315.778-66/2010[footnoteRef:2], firmado junto ao Ministério do Esporte, e que tinha por objeto a implantação da 1ª etapa da Mini Vila Olímpica no citado ente federado. [2:  Peça 1, p. 71-91.] 
O ajuste foi firmado em 21/5/2010 no valor de R$ 820.000,00, sendo R$ 780.000,00 à conta do concedente e R$ 40.000,00 referentes à contrapartida financeira do convenente. Vigeu de 21/5/2010 a 21/4/2014[footnoteRef:3], com mais 30 dias de prazo para a apresentação da prestação de contas.  [3:  Peça 1, p. 87, Cláusula Décima Sexta, e p. 97 e 101; peça 2, p. 3.] 
Os recursos previstos no ajuste foram parcialmente liberados, em um total de R$ 455.676,00[footnoteRef:4]. [4:  Peça 2, p. 83.] 
Após fiscalizações promovidas pela CAIXA, foi apontado[footnoteRef:5], em 6/5/2012, que apenas 58,42% do empreendimento foi executado, e que a obra estaria atrasada. [5:  Peça 2, p. 29-35.] 
Em 21/10/2013, a CAIXA notificou[footnoteRef:6] o município de Parintins/AM acerca da reprovação da prestação de contas referente à 3ª medição dos serviços executados em razão de não ter sido encaminhado "comprovante de recolhimento de tributos federais no valor de R$ 2.795,76 referente à NFS 38", e que seria dado seguimento à instauração de tomada de contas especial. Não constam, nos autos, documento que comprove o recebimento do ofício por parte do ente federado. [6:  Peça 2, p. 47.] 
O relatório do tomador de contas especial[footnoteRef:7] apontou, como motivo para a instauração da tomada de contas especial e impugnação total das despesas, a não conclusão do objeto pactuado e apontou um débito de R$ 451.543,29, de responsabilidade do Sr. Frank Luiz da Cunha Garcia, signatário do ajuste. [7:  Peça 2, p. 63-71.] 
Consta, também, do relatório, que em 26/8/2013 foram notificados os Srs. Carlos Alexandre Ferreira Silva, prefeito em exercício que sucedeu o signatário e executor do empreendimento, e Frank Luiz da Cunha Garcia.
Em resposta, o sucessor informou que a execução do objeto foi paralisada por conta de decisão liminar na ação de manutenção de posse, o que fundamentou a decisão de afastar sua responsabilidade.
O Sr. Frank Luiz da Cunha Garcia alegou que deixou a administração em 31/12/2012 e que o objeto estava em plena execução, argumento que não foi acolhido em razão de ter tido tempo suficiente e recursos disponíveis para conclusão do objeto.
O relatório de auditoria da Controladoria-Geral da União[footnoteRef:8] chegou às mesmas conclusões. Após serem emitidos o certificado de auditoria[footnoteRef:9], o parecer do dirigente de controle interno[footnoteRef:10] e o pronunciamento ministerial[footnoteRef:11], o processo foi remetido a este Tribunal.  [8:  Peça 2, p. 85-87.]  [9:  Peça 2, p. 89.]  [10:  Peça 2, p. 90.]  [11:  Peça 2, p.98.] 
Após autuação da tomada de contas especial nesta Corte, antes da instrução inicial, foi encaminhado expediente[footnoteRef:12] por parte do Sr. Frank Luiz da Cunha Garcia no qual, na posição de atual prefeito, informou que a obra não foi executada em sua totalidade; que possui total interesse na execução integral do objeto contratado; e que a CAIXA não se opôs à continuidade da obra, desde que apresentados todos documentos necessários, tais como projetos, orçamentos detalhados com custos adequados, cronograma, quadro de composição do investimento, memoriais descritivos, especificações, licenças atualizadas, plano de trabalho, declarações atualizadas, dentre outros que sejam necessários para todos os levantamentos técnicos e o enquadramento nas diretrizes do Ministério do Esporte. [12:  Peças 6 e 7.] 
Solicitou ao Tribunal, então, que autorizasse a CAIXA a prorrogar o contrato de repasse, com objetivo de concluir a obra.
Submetido o pleito a este relator, acompanhei[footnoteRef:13] o entendimento da Secretaria de Controle Externo de Tomada de Contas Especial (Secex-TCE) [footnoteRef:14] de reconhecê-lo como mera petição e negar-lhe seguimento, por se tratar de atuação que refoge à competência do TCU. [13:  Peça 10.]  [14:  Peça 9.] 
Em sua instrução inicial, a Secex-TCE concluiu[footnoteRef:15] pela necessidade de realizar diligência à CAIXA para que se manifestasse quanto à possibilidade de solicitar o cancelamento da tomada de contas especial ou, caso considerasse adequada sua manutenção, encaminhasse relatório completo e detalhado dos aspectos técnicos e construtivos que a levaram a concluir pela completa disfuncionalidade da obra ante a sua execução parcial. [15:  Peça 13.] 
Essa conclusão se deu em decorrência de a unidade instrutiva ter observado que a inexecução decorreu de uma decisão da CAIXA sem o devido respaldo técnico em razão dos fatos apresentados, uma vez que a última vistoria, que atestou a execução de 58,42% da obra, teve como itens glosados somente a pintura do muro de proteção e seu gradil metálico, não havendo manifestação de execução irregular nos demais itens, cujo andamento, apesar do atraso, se mostrava regular.
Em resposta, a instituição financeira informou que[footnoteRef:16] ratificava as conclusões do relatório de tomada de contas especial visto que o objeto teve suas obras paralisadas em maio de 2012 e que se encontrava, portanto, sem funcionalidade. [16:  Peça 18.] 
Acrescentou que não é possível estabelecer novo prazo para conclusão das obras, uma vez que a vigência do contrato de repasse venceu em 18/10/2017, não havendo mais possibilidade de repasse de recursos, sendo a retomada possível, apenas, com recursos próprios do tomador.
Por fim, afirmou que a não conclusão de serviços essenciais foi o aspecto técnico que a levou a concluir pela completa disfuncionalidade da obra, visto que não foram concluídos os serviços da arquibancada, fechamento do fundo da arquibancada externa, muro de proteção, passeios/calçada em concreto, e que, portanto, a obra não se encontra em situação que possibilite o uso pela população.
Em razão desse posicionamento, a unidade instrutiva decidiu[footnoteRef:17] pela realização de nova diligência à CAIXA e ao município de Parintins/AM, em busca de documentos que pudessem fundamentar sua proposta de mérito. [17:  Peça 19, 20 e 21.] 
Com base nas informações obtidas, a Secex-TCE identificou que as obras foram paralisadas em razão de ter sido impetrada ação de manutenção de posse contra o município de Parintins/AM, pela Associação Amazonas Esporte Clube, que obteve a manutenção da posse por decisão liminar.
Após isso, o município reconheceu não ser proprietário do imóvel em que foram realizadas as obras e depositou, em juízo, valor referente à indenização de desapropriação, o que caracteriza que o empreendimento foi inicialmente realizado em imóvel privado.
Posteriormente, conforme comunicação[footnoteRef:18] encaminhada pelo secretário municipal de Finanças à procuradora-geral de Parintins/AM, foram pagas a maior parte das devidas indenizações aos proprietários, restando algumas pendências de realização em razão de inconsistências de dados bancários.  [18:  Peça 37, p. 15-16.] 
Em paralelo, a referida associação solicitou[footnoteRef:19] à juíza responsável pelo caso o arquivamento do processo, o que não se tem notícia de que foi aceito. [19:  Peça 37, p. 17.] 
Diante disso, a Secex-TCE concluiu[footnoteRef:20] que os recursos repassados por força do contrato de repasse 315.778-66/2010 foram integralmente despendidos na gestão do Sr. Frank Luiz da Cunha Garcia, cabendo a seu sucessor, Sr. Carlos Alexandre Ferreira Silva, a responsabilidade pelo encaminhamento da prestação de contas ao concedente, no prazo especificado no instrumento que regulamentou o ajuste, obrigação essa que não foi cumprida, além de não ter realizado a devolução do saldo de recursos federais existentes na conta específica. [20:  Peça 43.] 
Tal situação motivou a citação do Sr. Frank Luiz da Cunha Garcia, em face da não comprovação da boa e regular aplicação dos recursos recebidos, em razão da execução parcial do objeto pactuado em terreno de propriedade privada, que resultaram inservíveis à comunidade. Também foi promovida sua audiência para que apresentasse razões de justificativa para a não devolução do saldo de recursos federais existentes na conta específica do ajuste.
Em relação ao Sr. Carlos Alexandre Ferreira Silva, a unidade instrutiva decidiu promover sua audiência para que apresentasse razões de justificativa relativas ao não cumprimento do prazo originalmente estipulado para prestação de contas e a não devolução do saldo de recursos federais.
Devidamente cientificados[footnoteRef:21], apenas o Sr. Frank Luiz da Cunha Garcia apresentou defesa[footnoteRef:22], permanecendo o Sr. Carlos Alexandre Ferreira da Silva silente, impondo-se considerá-lo revel. [21:  Peça 92.]  [22:  Peças 66 a 82.] 
Em apertada síntese, o responsável argumentou que as obras foram adequadamente executadas em sua gestão, tendo o ajuste sido prorrogado, com previsão de término na gestão do prefeito sucessor, sendo desse último a responsabilidade pela continuidade dos serviços, devendo, portanto, ser o único responsável por eventual devolução de recursos. 
Alegou, ainda, a inexistência de prejuízo ao erário, uma vez que a associação detentora do terreno da obra teria desistido da ação de manutenção de posse, em razão de ter sido firmado termo de acordo e pagamento de indenização ao proprietário.
Afirmou, também, que o município, novamente sob sua gestão, estaria dando continuidade às obras com recursos próprios, conforme comprovam as fotos enviadas.
A Secex-TCE refutou os argumentos apresentados pelo Sr. Frank Luiz da Cunha Garcia e propôs que suas contas fossem julgadas irregulares, com sua condenação em débito pela totalidade dos recursos transferidos, e a aplicação da sanção prevista no art. 57 da Lei 8.443/1992.
No que se refere ao Sr. Carlos Alexandre Ferreira da Silva, a proposta foi de julgamento de contas pela irregularidade, sem débito, e com aplicação da multa prevista no art. 58, I, da Lei 8.443/1992.
O representante do MP/TCU, procurador Sérgio Ricardo Costa Caribé, concordou parcialmente com encaminhamento proposto[footnoteRef:23]. [23:  Peça 96.] 
A divergência se deu em relação à responsabilização do Sr. Carlos Alexandre Ferreira da Silva que, no entender do douto procurador, deveria ser excluído da relação processual, uma vez que a vigência do contrato de repasse se exauriu em 21/4/2017, na gestão de seu sucessor, Sr. Frank Luiz da Cunha Garcia, que novamente assumiu o cargo de prefeito de Parintins/AM e passou a ser o responsável pela apresentação das contas e devolução do saldo remanescente da conta específica do ajuste.
Encaminhados os autos a este relator, considerei[footnoteRef:24] que este processo ainda não estava em condições de ser julgado, tendo em vista as seguintes razões. [24:  Peça 99.] 
Os relatórios de fiscalização de engenharia apresentavam a necessidade de execução dos serviços de: terraplenagem, arquibancada em concreto estrutural, muro de proteção em alvenaria, fechamento do fundo da arquibancada, muro de proteção com gradil metálico e passeio/calçada em concreto.
O último relatório presente nos autos[footnoteRef:25], que informava a execução de 58,42% das obras, apresentava os percentuais de execução de cada um desses itens. Destaca-se que a única parte não executada foi o calçamento, que corresponde a cerca de 30% da execução, R$ 242.347,55 do montante de R$ 812.985,64. [25:  Peça 2, p. 29.] 
Os demais itens apresentavam avançado estado de execução. A arquibancada, por exemplo, estava 70% concluída, enquanto os muros, cerca de 90% executados.
Além disso, havia notícias[footnoteRef:26] de que as obras foram retomadas em meados de 2020, o que levava a crer que os serviços executados foram, aparentemente, aproveitados. Havia, inclusive, fotografia na qual se identificava uma arquibancada de concreto, possivelmente construída no âmbito do contrato de repasse sob análise. [26:  Peça 98. https://parintins.am.gov.br/?q=277-conteudo-103023-bi-garcia-anuncia-retomada-de-construcao-da-vila-olimpica-em-parintins.] 
Esses elementos poderiam, em tese, contribuir para o afastamento do débito atribuído ao Sr. Frank Luiz da Cunha Garcia, ainda que a ele remanescesse a irregularidade quanto à não devolução dos recursos e à falta de prestação de contas final.
Era fundamental, portanto, que fosse realizada diligência ao município de Parintins/AM para que se manifestasse quanto ao aproveitamento dos serviços executados com os recursos transferidos pelo contrato de repasse 315.778-66/2010, haja vista a possível retomada das obras, razão pela qual a determinei à Secex-TCE.
Realizada a diligência[footnoteRef:27], o município não respondeu formalmente a comunicação, tendo o responsável encaminhado resposta[footnoteRef:28] na qual, em essência, repete os argumentos trazidos anteriormente em sua citação. Foi encaminhada, também, cópia de relatório fotográfico[footnoteRef:29] mostrando a execução de serviços na referida obra. [27:  Peças 101 e 102.]  [28:  Peça 103.]  [29:  Peça 104.] 
Não foram encaminhados documentos que comprovassem a regularidade na aplicação dos recursos ou comprovação quanto à propriedade do terreno em que foi construída a vila olímpica.
Em razão disso, a unidade instrutiva elaborou nova instrução[footnoteRef:30] corroborando o encaminhamento anterior, no que se refere à responsabilização do Sr. Frank Luiz da Cunha Garcia, e concordou com a exclusão da relação processual do Sr. Carlos Alexandre Ferreira Silva, o que foi objeto de anuência[footnoteRef:31] por parte do representante do MP/TCU. [30:  Peças 108, 109 e 110.]  [31:  Peça 111.] 
II
Concordo com a análise empreendida pela Secex-TCE, corroborada pelo representante do MP/TCU, a qual adoto como fundamento para minhas razões de decidir, sem prejuízo de complementar o exame com as considerações abaixo.
Em razão do princípio da verdade material, determinei a realização de diligência ao município de Parintins/AM para que fossem trazidos elementos que comprovassem a regularidade da execução do objeto do convênio sob análise.
O ente federado, no entanto, não trouxe elementos que comprovassem a regularidade das despesas e a propriedade do terreno.
Quanto aos argumentos apresentados pelo Sr. Frank Luiz da Cunha Garcia, conforme posto pela unidade instrutiva, não vieram acompanhados de elementos, tais como o comprovante de pagamento da indenização, a cópia da sentença judicial que extinguiu o feito, o comprovante de que o município detém a posse do terreno e, também, o termo do contrato com empreiteira para a conclusão dos serviços, acompanhado de planilha orçamentária que demonstre o aproveitamento da parcela executada com recursos federais.
Além disso, as fotografias apresentadas retratam, apenas, a execução de serviços de construção civil, e não permitem concluir pela boa e regular aplicação dos recursos anteriormente transferidos.
Por fim, destaco que a falta de comprovação da posse do terreno traz sério risco ao alcance dos objetivos do convênio, visto que pode ter sua posse reintegrada ao proprietário a qualquer momento, fazendo-se perder todo o investimento já realizado.
Inexistindo elementos que permitam concluir pela boa e regular aplicação dos recursos repassados, o Sr. Frank Luiz da Cunha Garcia deve ter suas contas julgadas irregulares e ser condenado em débito, com aplicação da multa prevista no art. 57 da Lei 8.443/1992, na forma apresentada pela unidade instrutiva.
Considero, também, que deve ser excluído o Sr. Carlos Alexandre Ferreira Silva da relação processual, em razão de as despesas terem sido realizadas na gestão do Sr. Frank Luiz da Cunha Garcia, a quem também coube a apresentação da prestação de contas.
Diante do exposto, manifesto-me pela aprovação do acórdão que ora submeto à apreciação deste Colegiado.
TCU, Sala das Sessões Ministro Luciano Brandão Alves de Souza, em 31 de agosto de 2021.
Weder de Oliveira 
Relator